臺灣臺北地方法院民事判決　　　　　　 94年度重訴字第522號
原　　　告　丁○○
訴訟代理人　林良財律師
複 代理 人　游香瑩律師
被　　　告　甲○○
訴訟代理人　陳建宏律師
複 代理 人　丙○○
當事人間請求返還借款等事件，經本院於中華民國九十四年九月
六日言詞辯論終結，判決如下：
    主      文
被告應給付原告新台幣陸佰貳拾萬元及自民國九十四年四月二十
三日起至清償日止，按年息百分之五計算之利息。
訴訟費用由被告負擔。
本判決於原告以新台幣貳佰壹拾萬元為被告供擔保後，得假執行
。但被告如以新台幣陸佰貳拾萬元為原告預供擔保後，得免為假
執行。
    事實及理由
一、原告主張：
  (一)被告於民國91年間陸續向其借款，約定利息為月息一分半，
    亦即每借新台幣（下同）1,000,000元，每月利息為 15,000
    元，每月以30日計。被告借款時間、金額如下：
  1.被告於91年5月20日借款6,000,000元，經原告匯款至被告指
    定之訴外人呂俊德華南銀行仁愛分行帳號000000000000帳戶
    ，被告則於 91年6月20日以匯款至原告新竹國際商業銀行大
    樹林分行帳號 00000000000帳戶方式支付利息93,000元，嗣
    於91年7月10日支付利息60,000元及清償本金4,000,000元。
  2.被告另於 91年8月7日向原告借款5,000,000元，經原告依被
    告指示將款項匯至訴外人姜子厚華南銀行仁愛分行帳號0000
    00000000帳戶。
  3.至此，被告尚積欠原告本金7,000,000元，被告乃於91年9月
    3日將利息147,000元匯款至原告帳戶。利息計算如下：
    (1)如１所述本金尚餘2,000,000元部分，自91年7月10日起至
      91年9月10日止，利息共62,000元（ 2,000,000×1.5﹪÷
      30×62＝62,000）。
    (2)如２所示本金5,000,000元部分，自91年8月7日起至91年9
      月10日止，利息為85,000元（5,000,000×1.5﹪÷30×34
      ＝85,000）。
  4.因被告僅付息至 91年9月10日止，故兩造遂於91年11月間約
    定就被告所積欠本金 7,000,000元應於92年11月25日、93年
    11月25日前各清償 3,500,000元，並由被告交付訴外人乙○
    ○所簽發、受款人為原告、票號TH0000000及TH0000000、發
    票日均為91年11月25日、到期日各為92年11月25日、93年11
    月25日、面額各為 3,500,000元之本票二紙（下稱系爭本票
    ）予原告以為還款之擔保，因被告為借款人，故原告要求被
    告需在系爭本票上背書。
  5.又被告曾於91年12月16日以票據清償500,000元，另自92年8
    月5日起至93年10月5日止，陸續還款而匯款 300,000元至原
    告新竹國際商業銀行大樹林分行00000000000帳戶中。
  (二)被告尚積欠原告 6,200,000元未清償，屢經催討，均未予置
    理，為此本於消費借貸契約及票據之法律關係，依民法第四
    百七十八條規定，請求被告返還借款並給付系爭本票票款，
    二者為請求權競合關係等語。
  (三)並聲明：
  1.被告應給付原告 6,200,000元，及自起訴狀繕本送達翌日起
    至清償日止，按年息5﹪計算之利息。
  2.願供擔保以代釋明，請准宣告假執行。
二、被告則抗辯：
  (一)向原告借款之人為乙○○而非被告，因被告以往即與乙○○
    有資金往來，原告與被告有30年高中同學情誼，乃要求被告
    介紹乙○○認識，原告與乙○○間遂有多次金錢借貸往來。
    又被告在擔任訴外人普春環保工程股份有限公司（下稱普春
    公司）會計人員期間，因熟識多位下包商，並知悉該等下包
    商常有資金需求，而與其等有資金借貸往來以賺得利息。原
    告知悉後乃主動請被告介紹有借貸需求之下包商，以期能賺
    取利息，惟被告介紹原告借貸資金予下包商時，會有資金暫
    存、集中之需要，方以被告持有之呂俊德、姜子厚等二人於
    華南銀行仁愛分行之帳戶，作為原告集資匯款之用，並告知
    原告及乙○○可使用呂俊德、姜子厚之銀行帳戶，但被告並
    未曾使用乙○○之銀行帳戶；因此，原告匯至呂俊德、姜子
    厚銀行帳戶內之各筆款項，係原告為透過被告所介紹之下包
    商即乙○○向其借貸，以便賺取利息之投資款項，並非被告
    向原告借貸款項。據此，系爭本票始由乙○○簽發交付原告
    ，但原告在收受後，希冀被告背書以證明乙○○之借款係由
    被告所介紹，被告基於同學情誼才同意背書，以利原告取信
    其配偶，被告在系爭本票上背書並無負擔票據上責任之意思
    ，更不能以此證明兩造間有消費借貸契約關係。
  (二)至於被告於 91年6月20日匯款93,000元、於91年9月3日匯款
    147,000元，及在 91年7月10日匯款4,060,000元予原告等，
    均係乙○○為返還原告借款及利息，而委請被告匯款者。又
    被告於 91年12月16日交付500,000元，及於92年8月5日至93
    年10月5日陸續匯款300,000元，係因原告表示經濟狀況窘困
    ，要求被告資助，被告基於情誼始借款與原告，並非如原告
    所述係為清償借款。況如原告所述借款清償期為92年11月25
    日、93年11月25日，則被告豈可能在清償期未屆至前即急於
    清償借款。
  (三)再者，原告為系爭本票之受款人，原告並未背書，背書並不
    連續；縱使原告為背書，亦為回頭背書，依票據法規定原告
    無從對被告行使追索權。如原告對被告仍得主張票據上背書
    人責任，則因兩造間無消費借貸契約關係，被告自得依票據
    法第十三條規定提出原因關係抗辯。又系爭本票到期日為92
    年11月25日，迄原告起訴時止已逾票據法第二十二條第二項
    所定一年短期時效，被告自得拒絕付款。
  (四)並聲明：原告之訴及假執行之聲請均駁回，如受不利判決願
    供擔保，請准宣告免為假執行。
三、原告主張被告於91年5月20日向其借款6,000,000元，經原告
    匯款至被告指定之呂俊德銀行帳戶，另於91年8月7日向其借
    款 5,000,000元，經原告依被告指示將款項匯至姜子厚銀行
    帳戶中，被告曾償還部分本金，但僅付息至 91年9月10日止
    ，故兩造遂於 91年11月間約定就被告所積欠本金7,000,000
    元應於 92年11月25日、93年11月25日前各清償3,500,000元
    ，並由被告交付系爭本票二紙予原告，以為還款之擔保等事
    實，業據其提出匯款副通知書、存摺、本票、代收票據記錄
    表為證（見本院卷第6頁至第26頁） 。被告對於原告確實有
    在91年5月20日匯款6,000,000元至呂俊德帳戶、於91年8月7
    日匯款 5,000,000元至姜子厚帳戶乙節，並不爭執；但否認
    兩造間有消費借貸契約關係，並以前開情詞置辯。是以，本
    件兩造爭執之重點在於：
  (一)兩造間是否存有消費借貸契約關係？原告請求被告返還借款
    6,200,000元，是否有據？
  (二)原告執系爭本票訴請被告負票據上背書責任，而對被告行使
    本票追索權，有無理由？
四、現就兩造爭執之重點分述如下：
  (一)兩造間是否存有消費借貸契約關係？原告請求被告返還借款
    6,200,000元，是否有據？
  1.按稱消費借貸者，謂當事人一方移轉金錢或其他代替物之所
    有權於他方，而約定他方以種類、品質、數量相同之物返還
    之契約，當事人之一方對他方負金錢或其他代替物之給付義
    務而約定以之作為消費借貸之標的者，亦成立消費借貸，民
    法第四百七十四條定有明文。又按當事人互相意思表示一致
    者，無論其為明示或默示，契約即為成立，當事人對於必要
    之點，意思一致，而對於非必要之點，未經表示意思者，推
    定其契約為成立，民法第一百五十三條亦定有明文。準此，
    判斷當事人間有無金錢借貸關係存在，除須辨明是否有金錢
    之交付外，尚須就雙方借貸意思表示之合致予以認定。
  2.首先，原告主張被告向其借款各6,000,000元、5,000,000元
    ，係依被告指示匯至呂俊德、姜子厚銀行帳戶中，此二帳戶
    向係由被告使用之帳戶乙節，被告在民事答辯(二)暨調查證據
    聲請狀中則陳述：「被告介紹原告提供資金予下包商時，會
    有資金暫存、集中之需要，故會以被告持有之呂俊德、姜子
    厚等人於華南銀行之帳戶，提出做為原告集資匯款之帳戶」
    等語（見本院卷第68頁），足見被告對於其確有使用呂俊德
    、姜子厚之華南銀行帳戶之事實，並不爭執。此情更與呂俊
    德於 94年4月13日委託律師所發函文中表明之：其前受僱於
    普春公司期間，因工作需要曾開設華南銀行仁愛分行000000
    00000號 帳戶使用，並將帳戶存摺及印鑑章交付與被告統一
    管理，甚至在呂俊德自普春公司離職後，上開帳戶仍遭人使
    用等語相符（見本院卷第46、47頁），此份律師函所載內容
    被告亦未予爭執。據此，呂俊德、姜子厚帳戶既然係由被告
    持有使用，呂俊德帳戶存摺及印鑑更係由被告保管，則原告
    將前開借款金錢匯至呂俊德、姜子厚位於華南銀行仁愛分行
    帳戶中，堪認原告已將消費借貸金錢交付被告，被告已取得
    占有。
  3.被告雖辯稱：其曾告知原告及乙○○可使用呂俊德、姜子厚
    之銀行帳戶，向原告借款者實為乙○○等語，然此節為原告
    所否認。又被告就其此部分所辯，雖曾聲請訊問證人乙○○
    ，但證人乙○○經合法通知後未到場，被告遂表示：「因證
    人短期內無法到庭作證，暫不訊問」等語（見本院94年9月6
    日言詞辯論筆錄），而被告復未能提出其他證據以證明乙○
    ○亦可使用呂俊德、姜子厚帳戶之事實，至此，自難推翻前
    揭2.所述本院依相關證據得出之心證，被告所辯，尚不足採
    。
  4.又原告主張兩造約定上開借款利息為月息一分半，即每借款
    1,000,000元，每月利息為 15,000元，每月以30日計，而(1)
    被告曾於 91年6月20日以匯款至原告新竹國際商業銀行大樹
    林分行帳號00000000000帳戶方式支付利息 93,000元，嗣於
    91年7月10日支付利息60,000元及清償本金4,000,000元；(2)
    被告另於 91年9月3日將利息147,000元匯款至原告帳戶等情
    ，有其提出之存摺節本在卷可稽（見本院卷第43頁至第45頁
    ），被告對於其確實曾在上述日期以自己之名義如數匯款至
    原告銀行帳戶中，且該等款項係為清償前揭借款部分本金、
    利息一節，並未予否認，但另抗辯：其均係受乙○○委託匯
    款等語（見本院卷第69、70頁）。然查，被告既係以自己名
    義，依原告所述兩造消費借貸約定計息方式，如數清償部分
    本金、支付利息，衡諸常情，顯係為自己清償對原告所負借
    款本息償還義務。被告就反於常情之事實即其係受乙○○委
    託匯款乙節，迄今均未能提出相關證據加以證明，本院自難
    認其所辯為可採。
  5.再者，迄至 91年11月間被告所借款項尚有本金7,000,000元
    未償還，有原告提出之系爭本票足堪佐證（見本院卷第24、
    25頁），兩造對此數額均不爭執。觀諸系爭本票有被告之背
    書，雖被告表示其係因原告所託為證明乙○○之借款係由被
    告所介紹，基於同學情誼才同意背書，以利原告取信其配偶
    等語，但此亦為原告所否認。況按，凡在票據背面或黏單上
    簽名，而形式上合於背書之規定者，即應負票據法上背書人
    之責任，縱令非以背書轉讓之意思而背書，因其內心效果意
    思，非一般人所能知或可得而知，為維護票據之流通性，仍
    不得解免其背書人之責任，最高法院著有六十五年台上字第
    一五五０號判例意旨足資參照。經查，被告曾在普春公司擔
    任會計人員，為被告所自陳者，故被告既然在系爭本票上背
    書，當應能瞭解在票據上背書應負背書人責任之風險，倘若
    被告未曾向原告借款，其豈願在系爭本票上背書擔負票據責
    任，故被告前開所述，亦無足取。
  6.雖被告另提出存摺、支票、本票以證明乙○○除本件借款外
    ，亦曾向原告借款之事實，惟此則為原告所否認。經查，此
    等證據至多僅能證明乙○○與兩造之間，三方向來或有金錢
    往來之事實，然尚無從證明該等金錢往來之原因關係為何或
    是否確係乙○○向原告借款等情。故被告以此等書證欲佐證
    本件借款人係乙○○乙節，尚無足取。
  7.綜上所述，兩造間除有消費借貸金錢之交付外，更有借貸意
    思表示合致情事，均足認定，應認原告主張兩造間存有消費
    借貸關係為可採信。原告請求被告返還借款 6,200,000元，
    自屬有據。
  (二)原告執系爭本票訴請被告負票據上背書責任，而對被告行使
    本票追索權，有無理由？
    原告起訴時即依消費借貸契約及票據之法律關係，請求被告
    給付 6,200,000元本息，其訴訟標的雖有數項，惟僅有單一
    之聲明，原告表明二者為請求權競合關係，故法院於此重疊
    訴之合併，若認其中一項請求為有理由，即可為原告勝訴之
    判決，就他項標的之競合請求無須更為裁判。如前(一)所述，
    原告本於消費借貸契約關係請求被告返還借款，既有理由，
    本院自無庸就原告本於票據關係請求之他訴為裁判。
五、依民法第四百七十八條規定：「借用人應於約定期限內，返
    還與借用物種類、品質、數量相同之物，未定返還期限者，
    借用人得隨時返還，貸與人亦得定一個月以上之相當期限，
    催告返還。」，原告主張兩造在91年11月間約定就被告所積
    欠本金 7,000,000元應於92年11月25日、93年11月25日前各
    清償3,500,000元，被告尚有本金6,200,000元未清償，已如
    前述，故本件借款已屆清償期，應堪認定。從而，原告本於
    消費借貸契約之法律關係，依民法第四百七十八條規定，請
    求被告給付借款 6,200,000元，及自起訴狀繕本送達翌日即
    94年4月23日起至清償日止，按年息5﹪計算之利息，為有理
    由，應予准許。
六、本件為判決之基礎已臻明確，兩造其餘之陳述及所提其他證
    據，經本院斟酌後，認為均於判決之結果無影響，亦與本案
    之爭點無涉，自無庸逐一論述，併此敘明。
七、假執行之宣告：
    兩造陳明願供擔保請為宣告假執行或免為假執行，經核均與
    規定相符，爰分別酌定相當之擔保金額予以宣告。
八、結論：原告之訴為有理由，並依民事訴訟法第七十八條、第
    三百九十條第二項、第三百九十二條第二項，判決如主文。
中　　華　　民　　國　　94　　年　　9 　　月　　16　　日
                  民事第三庭  法  官  賴錦華
正本係照原本作成
如對本判決上訴，須於判決送達後廿日內向本院提出上訴狀
中　　華　　民　　國　　94　　年　　9 　　月　　16　　日
                              書記官  林桂玉
